【裁判字號】    96,家上,117
【裁判日期】    970204
【裁判案由】    離婚
【裁判全文】
臺灣高等法院臺中分院民事判決         96年度家上字第117號
上  訴  人  甲○○
訴訟代理人  陳大俊律師
            張秀瑜律師
被上訴  人  乙○○
上列當事人間請求離婚事件，上訴人對於中華民國96年10月29日
臺灣臺中地方法院96年度婚字第40號第一審判決提起上訴，本院
於97年1月22日言詞辯論終結，判決如下：
    主      文
上訴駁回。
第二審訴訟費用由上訴人負擔。
    事實及理由
一、上訴人主張：
  (一)兩造於民國82年6月19日結婚。伊於婚後漸漸發現2人在生活
    習慣、人生觀及價值觀上均有顯著差異，夫妻相處未久即已
    冷漠相待。近5、6年以來，兩造雖同住一屋簷下，但每月見
    面不會超過5、6次，伊常在公司加班，返家時被上訴人已入
    睡，早上被上訴人出門工作，伊則尚未起床，伊若沒加班，
    被上訴人1個禮拜中有 5、6天都回娘家，伊也只好找朋友喝
    茶、聊天，一個禮拜內兩造能在清醒狀態下互相見到對方之
    次數不會超過二次，而一年同桌吃飯次數更是少得可憐，家
    中物品幾乎都分兩半各自使用，兩造之財產、薪資、支出、
    存款亦當然各自管理。
  (二)原審已認定：「兩造無法誠摯對談、溝通，顯見兩造之婚姻
    關係目前僅徒具形式，而無任何實質夫妻生活，足認兩造之
    婚姻確實已生重大破綻，而無回復之希望。」惟查上述兩造
    婚姻徒具形式而無實質夫妻生活之事實，實係肇因於兩造在
    生活習慣、人生觀與價值觀，均存有極大之差異，再經數年
    之累積始終無法改變所致，就上述現象之形成，是難歸責於
    伊。原審遽認伊為責任較重之一方，實具有因果關係錯置之
    違誤。至於被上訴人所提有足資證明伊有外遇之簡訊，伊否
    認其真實性。
  (三)近2、3年來，兩造相處情形越來越遭，完全無共同生活，不
    再參加彼此之家族聚會，伊對彼此關係愈形失望，加上工作
    忙碌經常晚歸，被上訴人竟將主臥室之房門反鎖，白天出門
    上班時亦如此，伊自此已在客廳睡了2、3年。兩造完全沒有
    互動，不再講話。兩造均受有高等教育，且有正當工作，正
    值盛年並未育有子女，已分居一年半之久，現仍持續中。兩
    造婚姻關係既已發生重大破綻而無法回復，若令兩造勉強維
    持，徒增彼此怨懟，與婚姻制度之本質有違。伊為求和平結
    束婚姻，曾向被上訴人提出離婚之要求，詎被上訴人反以此
    作為上訴人對其實施精神侵害之藉口，向臺灣臺中地方法院
    （下稱臺中地院）聲請核發保護令，並要求上訴人遷離住處
    。兩造之夫妻關係實已達無法維繫之惡劣狀況。爰依民法第
    1052條第2項之規定，訴請離婚等語。
二、被上訴人則以下列各點抗辯：
  (一)上訴人所主張兩造在生活習慣、人生觀與價值觀上之差異，
    以致多年來夫妻間冷漠相待云云，並非事實，伊否認上訴人
    主張之真正。實則上訴人以事業為重為由，長年累月在外應
    酬晚歸，生活作息極不正常，且不願受約束規範，因此伊準
    備之飯菜常留至隔餐甚或丟棄。伊對上訴人之關切，卻被伊
    視為對上訴人行為之不信任，以致上訴人極為不悅，然伊並
    無任何逾越份際之行為。
  (二)近 3年來，上訴人幾乎天天至深夜1、2點始返家，即便工作
    已告一段落，亦無心返家。上訴人不僅對於家務與支出不理
    不採，對於伊生活更是鮮少聞問，未給予生活上所應有之精
    神關懷與心靈慰藉，故意製造感情疏離。遇週末假日，伊欲
    與上訴人分享生活點滴，卻得等待上訴人偶有之好心情；欲
    邀上訴人共同外出活動，上訴人亦多以身體疲憊為由，只願
    守著電視擺平於沙發上。即便如此，伊仍體諒上訴人為事業
    打拼，關心上訴人之健康，每日準備宵夜、水果，滿心期待
    苦心之經營，終有一日上訴人會懂得珍惜。然而近來，被上
    訴人煮的餐食遭上訴人嫌棄簡陋，遇上訴人生日，伊邀上訴
    人外出用餐，亦遭上訴人拒絕，伊對上訴人一連串不理性行
    為之忍讓，更遭上訴人以「熱臉貼冷屁股」等不堪字眼羞辱
    。
  (三)上訴人每天下班入門後，便在沙發上守著電視入睡，因此睡
    沙發是上訴人個人之習慣與癖好，伊唯恐其睡沙發有損健康
    而多次勸說，然上訴人亦不理會。95年間，上訴人起離婚念
    頭後，要求伊分房，並搬出上訴人置於主臥室之衣物到客房
    睡，又趁伊上班時，將主臥室弄得凌亂不堪，倘若真如上訴
    人所指稱伊將房門反鎖，上訴人又如何得以將臥室內伊之物
    品隨意丟棄，弄得如此不堪？
  (四)上訴人為求離婚，毀謗伊「不認同、不孝敬公婆」，致伊人
    格尊嚴遭受莫大污辱，復對伊施以言語及精神暴力逼迫伊離
    家等方式，對伊實施精神上與身體上之不法侵害行為，嗣經
    臺中地院核發 95年度家護字第728號通常保護令在案，上訴
    人雖不服提出抗告，然亦經臺中地院95年度家護抗字第43號
    裁定駁回。究其實際，係因上訴人有外遇，此有上訴人手機
    之簡訊為證，足徵上訴人係恣意訴請離婚，並非伊具有任何
    歸責事由。上訴人此舉明顯違反道義倫理，破壞婚姻秩序，
    應予駁回。
三、原審為上訴人敗訴之判決，上訴人不服，求為判決(一)原判決
    廢棄；(二)准上訴人與被上訴人離婚。被上訴人則求為判決駁
    回上訴。
四、按民法第 1052條第2項所稱「有前項以外之重大事由，難以
    維持婚姻者」，係抽象的、概括的離婚事由，此乃緣於74年
    修正民法親屬編時，為因應實際需要，參酌各國立法例，導
    入破綻主義思想所增設。但其事由應由夫妻一方負責者，僅
    他方得請求離婚，是其所採者為消極破綻主義精神，非積極
    破綻主義，經原判決說明綦詳。關於「難以維持婚姻之重大
    事由」，係以婚姻是否已生破綻而無回復之希望為其判斷之
    標準。而婚姻是否已生破綻無回復之希望，則應依客觀之標
    準，即難以維持婚姻之事實，是否已達於倘處於同一境況，
    任何人均將喪失維持婚姻意欲之程度而定。至於同條項但書
    所規定「難以維持婚姻之重大事由應由夫妻之一方負責者，
    僅他方得請求離婚」，乃因如肯定有責配偶之離婚請求，無
    異承認恣意離婚，破壞婚姻秩序，且有背於道義，尤其違反
    自己清白（ clean hands）之法理，有欠公允，同時亦與國
    民之法感情及倫理觀念不合，因而採消極破綻主義。倘該重
    大事由，夫妻雙方均須負責時，應比較衡量雙方之有責程度
    ，僅責任較輕之一方得向責任較重之他方請求離婚，如有責
    程度相同時，雙方均得請求離婚，始屬公允，是責任較重之
    一方應不得向責任較輕之他方請求離婚（最高法院94年台上
    字第2059號判決意旨；最高法院 95年度第5次民事庭會議決
    議參照）。故本件上訴人請求離婚有無理由，應予審究之爭
    點厥為：兩造間是否有難以維持婚姻之重大事由存在？如有
    ，該事由可歸責何方？茲析述如下：
  (一)兩造婚後是否有難以維持婚姻之重大事由：
  1.按婚姻應以誠摰相愛為基礎，由夫妻經營幸福美滿之共同生
    活，非有足以破壞共同生活或難以維持婚姻之重大事由，夫
    妻之一方不得依民法第 1052條第2項規定請求離婚。揆諸上
    開法律之立法意旨，按婚姻係男女以終生生活為目的之共同
    生活關係，此共同生活體，倘事實上已經分居各自獨立生活
    ，雙方誠摰互信之感情基礎，已經不復存在（最高法院87年
    度台上字第364號裁判要旨參照）。
  2.經查：上訴人固主張兩造在生活習慣、人生觀與價值觀上之
    差異，以致多年來夫妻間冷漠相待云云，惟被上訴人則以上
    訴人常以事業為重為由，長年累月在外應酬晚歸，生活作息
    極不正常，且不願受約束規範，又被上訴人對上訴人之關切
    ，卻被上訴人視為對其行為之不信任致其極為不悅，然被上
    訴人並無任何逾越份際之行為等語置辯。上訴人所主張兩造
    在生活習慣、人生觀與價值觀上之差異，以致多年來夫妻間
    冷漠相待等事實，既經被上訴人否認，然上訴人迄未舉證證
    明，自不足為有利上訴人之認定。惟婚姻乃一男一女之兩性
    結合，以組織家庭，共同生活為目的，夫妻生活貴在相互扶
    持。而兩造無法誠摯對談、溝通，顯見兩造之婚姻關係目前
    僅徒具形式，而無任何實質夫妻生活。又兩造業已分居一年
    半之久，為兩造所不爭，足認兩造之婚姻確實已生重大破綻
    ，而無回復之希望。
  3.據此以觀，兩造主張及答辯諸多事實，可知兩造近 3年來，
    已完全無共同生活；或95年間，上訴人起離婚念頭後，要求
    被上訴人分房，進而造成分居之事實，足徵兩造之相處情形
    已如水火不容。婚姻中夫妻彼此扶持之特質蕩然無存，更遑
    論心靈之契合；兩造婚姻維持之互愛互信誠摯基礎已失，應
    認任何人處於相同情況下，均已喪失維持婚姻之意願，應認
    兩造間存有難以維持婚姻之重大事由。
  (二)就本件婚姻之破綻，兩造之有責程度為何：
  1.按難以維持之重大事由，於夫妻雙方就該事由均須負責時，
    應比較衡量雙方之有責程度，僅責任較輕之一方，得向責任
    較重之他方請求離婚，如雙方之有責程度相同，則雙方均得
    請求離婚，以符公平，且符合民法第 1052條第2項規定之立
    法目的（最高法院90年度台上字第1639號判決要旨參照）。
  2.經查：上訴人因長期要求被上訴人離婚，而被上訴人不從，
    上訴人即於95年4月6日在臺中市南屯區○○○街322之1號2樓
    住處，以找東西為由在家中翻箱倒櫃，並將物品放置在床上
    ，使被上訴人無睡眠之處而對被上訴人實施精神上不法侵害
    行為；上訴人另傳送「乙○○你刮我車子妳小心點，繼續用
    你的熱臉去貼別人的冷屁股，沒有人要你了」、「律師還沒
    有找到了嗎？要不要我幫你找找看，你找社會局幫你介紹好
    嗎？哈哈哈‧‧‧」等內容之簡訊騷擾被上訴人；又於95年
    1、2月間之午夜至清晨時間，不斷撥打電話給被上訴人，使
    被上訴人無法正常作息；更於 95年3月19日與被上訴人協商
    離婚時，竟自後方以雙手掐住被上訴人之脖子，致被上訴人
    恐懼不已；且上訴人明知被上訴人對煙味有心悸與頭痛之症
    狀，竟故意在屋內抽煙，又不准被上訴人開窗或空調設備，
    致被上訴人因而經常服用止痛藥，故被上訴人有繼續遭受上
    訴人實施不法侵害行為之危險，由臺中地院核發95年度家護
    字第 728號保護令。上訴人雖提起抗告，然嗣經台灣臺中地
    方法院以95年度家抗字第43號民事裁定駁回確定等事實，業
    經本院調取臺中地院95年度家護字第728號、 95年度家抗字
    第43號、 95年度暫家護字第340號、95年度暫家護抗字第27
    號卷核閱無誤，亦堪信為真實。又上訴人於接獲保護令後，
    非但不回家夜宿，更主使住所大廈管理委員會誤以為兩造業
    已離婚，令該委員會阻擾被上訴人進入住所，而造成「兩造
    分居之事實」，有三采藝術麗境管理委員會會議紀錄為證（
    見本院卷第34頁、第35頁與第36頁）。
  3.衡諸上情，上訴人面對衝突，均未能積極理性、婉轉、圓融
    地改善相互間關係，終至反目成仇；上訴人顯然怠於努力及
    無心維護兩造之婚姻幸福和諧。是無證據足資證明上訴人對
    離婚原因為無過失或上訴人為過失責任較輕之一方。
  (三)準此以言，兩造婚姻雖有難以維持之重大事由，惟上訴人應
    為責任較重之一方，依前開說明，上訴人依民法第1052條第
    2項之規定，請求離婚，自屬無據。
五、綜上所述，本件上訴人固稱兩造婚姻業已具有重大破綻，惟
    經本院調查，上訴人應為責任較重之一方，是上訴人主張依
    民法第 1052條第2項，請求判決兩造離婚，實屬無據。原審
    為上訴人敗訴之判決，並無不合。上訴意旨指摘原判決不當
    ，求予廢棄改判，為無理由，應予駁回。
六、本件為判決之基礎已臻明確，兩造所為之其他主張、陳述並
    所提之證據，經審酌後，均認與本件之結論無礙，故不再一
    一論述，併予敘明。
七、據上論結，本件上訴為無理由，依民事訴訟法第449條第1項
    、第78條，判決如主文。
中    華    民    國    97    年    2     月    4     日
                  民事第三庭    審判長法  官  陳照德
                                      法  官  朱  樑
                                      法  官  曾謀貴
以上正本係照原本作成。
如對本判決上訴，須於收受判決送達後20日內向本院提出上訴書
狀，其未表明上訴理由者，應於提出上訴後20日內向本院提出上
訴理由書（須按他造人數附具繕本）。
上訴時應提出委任律師為訴訟代理人之委任狀。具有民事訴訟法
第466條之1第1項但書或第2項之情形為訴訟代理人者，另應附具
律師及格證書及釋明委任人與受任人有該條項所定關係之釋明文
書影本。
                                      書記官  王麗珍
中    華    民    國    97    年    2     月    4     日
                                                      Ｍ


司法院資訊處製作；財團法人民間司法改革基金會備份。
